【裁判字號】    99,易,1135
【裁判日期】    990727
【裁判案由】    妨害名譽
【裁判全文】
臺灣高雄地方法院刑事判決              99年度易字第1135號
公  訴  人  臺灣高雄地方法院檢察署檢察官
被      告  甲○○
上列被告因妨害名譽案件，經檢察官提起公訴（99年度偵字第82
3 、2766號），本院判決如下：
    主  文
甲○○犯散布文字誹謗罪，處拘役伍拾日，如易科罰金，以新臺
幣壹仟元折算壹日。
    事  實
一、甲○○係高雄市苓雅區○○○路「金龍大廈」住戶，因於民
    國98年12月10日遭金龍大廈管理委員會公告為停車費欠繳戶
    ，致對該管委會主任委員乙○○心生不滿，竟基於散布文字
    誹謗之犯意，於98年12月18日晚上10時許（起訴書誤載為98
    年12月18日10時許），將內容為「請問：大樓管委會？如有
    犯竊盜前科不名譽之罪？有資格當主委嗎？提問人：金龍大
    廈住戶啟甲○○」之傳單（下稱系爭傳單）貼於金龍大廈管
    理室公佈欄、1 樓電梯旁、騎樓走道、管理室門口、停車場
    柱子等處，而指摘傳述足以毀損乙○○名譽之事。
二、案經乙○○告訴，及高雄市政府警察局苓雅分局報告臺灣高
    雄地方法院檢察署檢察官偵查起訴。
    理  由
壹、證據能力
一、按被告以外之人（包括證人、鑑定人、告訴人、被害人及共
    同被告等），於審判外之言詞或書面陳述，除法律有規定者
    外，不得作為證據；又被告以外之人於檢察事務官、司法警
    察官或司法警察調查中所為之陳述，與審判中不符時，其先
    前之陳述具有較可信之特別情況，且為證明犯罪事實存否所
    必要者，得為證據，刑事訴訟法第159 條第1 項、第159 條
    之2 分別定有明文。經查：
  (一)證人丙○○於警詢時之供述與本院審理中所為結證內容不符
    ，本院審酌丙○○於警詢之陳述，並無證據足認遭到強暴、
    脅迫、詐欺或其他不正方法之對待，致影響其陳述之任意性
    ，且其於警詢之陳述較接近案發時點，記憶應較為清晰，復
    因當時尚未面對被告之質疑，心理壓力較小，應認具有較可
    信之特別情況，且為證明犯罪事實存否所必要，依上揭規定
    具有證據能力。至該陳述是否可採，要屬證明力之問題，與
    證據能力之判斷無涉。
  (二)證人乙○○於警詢中所為之陳述，核與審判中之陳述大致相
    符，是依前開說明，證人乙○○前開警詢中之陳述，並無傳
    聞證據例外之情形，應無證據能力，此時，當以其於審判中
    之陳述作為證據。
  (三)又證人己○○於警詢時之陳述，被告主張無證據能力，而己○○未經傳喚到庭作證，其於警詢時之陳述自無證據能力。
二、次按證人、鑑定人依法應具結而未具結者，其證言或鑑定意
    見，不得作為證據，刑事訴訟法第158 條之3 定有明文。又
    被告以外之人於偵查中向檢察官所為陳述，除顯有不可信之
    情況者外，得為證據，刑事訴訟法第159 條之1 第2 項定有
    明文。偵查中對被告以外之人所為之偵查筆錄，或被告以外
    之人向檢察官所提之書面陳述，性質上均屬傳聞證據。惟現
    階段刑事訴訟法規定檢察官代表國家偵查犯罪、實施公訴，
    依法其有訊問被告、證人及鑑定人之權，證人、鑑定人且須
    具結，而實務運作時，檢察官偵查中向被告以外之人所取得
    之陳述，原則上均能遵守法律規定，不致違法取供，其可信
    度極高。職是，被告以外之人前於偵查中已具結而為證述，
    除反對該項供述得具有證據能力之一方，已釋明「顯有不可
    信之情況」之理由外，不宜遽指該證人於偵查中之陳述不具
    證據能力。是證人丙○○於偵查中接受檢察官訊問時，因係
    以證人身分具結陳述，並無證據足認其上開供述有顯不可信
    之情況，且經到庭接受詰問，賦予被告反對詰問之機會，依
    上述說明，證人丙○○於偵查中之證言自具有證據能力；另
    證人乙○○於檢察官偵查中之陳述未經具結，自不得作為證
    據。
三、本判決所引用之其餘證據資料（詳後引證據），其中傳聞證
    據部分，縱無刑事訴訟法第159 條之1 至第159 條之4 或其
    他規定之傳聞證據例外情形，亦因被告、檢察官或同意可作
    為證據使用（A7卷第34頁，A4卷第24頁），或未聲明異議，
    依刑事訴訟法第159 條之5 第1 項、第2 項之規定，本院審
    酌該證據作成之情況，認為適當，應得為證據。至本判決未
    引用之證據，既未經援引為認定犯罪事實之基礎，爰不逐一
    論述該等證據之證據能力，附此敘明。
貳、實體部分
一、訊據被告甲○○固坦承於前開時、地，張貼系爭傳單，惟否
    認有何妨害名譽犯行，辯稱：伊對乙○○是否有竊盜前科並
    不知情，伊張貼系爭傳單係因金龍大廈要召開年度住戶大會
    ，辦理管委會委員、主任委員改選等事宜，而管委會委員、
    主任委員等人經管大樓之經費收支，且金龍大廈目前現金結
    餘新臺幣460 多萬元，則管委會委員、主任委員自須由品德
    良好之人擔任，如有竊盜前科，不適擔任委員，然金龍大廈
    規約第8 條雖列有多項委員、主委之消極資格，但是否包含
    竊盜前科，不甚明確，被告存疑，如不包含在內，被告認有
    提議修正之必要，乃先向管委會提問確認，系爭傳單並未針
    對任何個人，並無指述足以毀損他人名譽之事。再者，乙○○曾於95年間涉犯竊盜罪，被告縱有影射乙○○犯有竊盜前
    科，亦足認有相當理由確信其為真實，而無誹謗之犯意，且
    與公共利益有關，應屬不罰云云（A4卷第19至20頁，A7卷第
    21頁反面）。
二、經查：
  (一)被告固不否認於98年12月18日晚上10時許，將系爭傳張貼在
    金龍大廈管理室公佈欄等多處，而金龍大廈理室公佈欄、1
    樓電梯旁、騎樓走道、管理室門口、停車場柱子等處，均張
    貼系爭傳單乙情，業據證人乙○○於本院審理時結證在卷（
    A7卷第28頁），復有照片在卷可佐（A1卷第10至12頁，A2
    卷第44至43頁），此部分事實堪以認定。
  (二)被告雖辯稱：系爭傳單並未針對任何個人，係因金龍大廈規
    約第8 條雖列有多項委員、主委之消極資格，但是否包含竊
    盜前科，不甚明確，被告存疑，如不包含在內，被告認有提
    議修正之必要，乃先向管委會提問確認云云，惟查：
  1.被告前於偵訊時自陳：「（你所述的竊盜前科是何意思？）
    住戶規章第8 條有規定消極資格。（你為何要特別寫有竊盜
    前科？）因為第8 條有規定。」云云（A1卷第14頁），嗣又
    改稱：因金龍大廈規約第8 條雖列有多項委員、主委之消極
    資格，但是否包竊盜前科，不甚明確云云（A4卷第19至20頁
    ），其說詞前後反覆，而金龍大廈規約第8 條明確記載：曾
    犯詐欺、背信、侵占或違反工商管理法令，經受有期徒刑1
    年以上刑期之宣告，服刑期滿尚未逾2 年者；曾服公職虧空
    公款，經判決確定，服刑期滿尚未逾2 年者；受破產之宣告
    ，尚未復權者；有重大喪失債信情事，尚未了結或了結後尚
    未逾2 年者；無行為能力或限制行為能力者，不得充任主任
    委員、副主任委員及財務委員，已充任者，即當然解任（A2
    卷第20頁），則金龍大廈規約關於管委會主委之消極資格，
    並無被告所謂是否包含竊盜前科之不明確之處，是被告所辯
    ，顯有疑義。
  2.又證人乙○○於本院審理時證稱：我在95年間涉及1 件竊盜
    案，但該案實際是車子買賣糾紛，當時我和被告交情很好，
    我因該竊盜案製作筆錄時，被告有到派出所關心我，該案最
    後不起訴，被告不知道，我之後沒有跟他提及該竊盜案的進
    行情形，被告也沒有問過我。被告為金龍大廈602 號承租戶
    ，我自98年2 月開始擔任金龍大廈的主委迄今，金龍大廈只
    有我1 個主任委員。98年12月間，我在金龍大廈公佈欄公告
    被告積欠停車費，被告一直放話說要讓我難看，被告曾經對
    丁○○○說，該竊盜案他去派出所幫我交保，但事實上派出
    所沒有交保乙事。98年12月18日管理員看到我們的公佈欄有
    張貼系爭傳單，我就下樓，下樓時遇到被告，剛好丙○○與
    己○○也在場，我問被告為何張貼系爭傳單，他說我張貼他
    欠繳停車費，我讓他難看，他也要讓我難看。金龍大廈規約
    未曾更改，要擔任管委會委員要有區分所有權人的身分，而
    且金龍大廈規約第8 條有規定不能犯過某些罪，但沒有規定
    犯竊盜罪不能擔任管委會委員。如果有住戶認為現行的金龍
    大廈規約有不盡完善之處，認為應該修正規約的某些規定，
    他可以向管委會反應規約有何不完善之處，請管委會召開區
    分所有權人會議，管委會會先討論，如果管委會有超過半數
    委員也認為規約應該要修正，就召開區分所有權人會議，送
    交區分所有權人會議討論。被告將系爭傳單張貼於停車場旁
    邊收費室的柱子、公佈欄、管理室的門口、1 樓電梯的旁、
    騎樓走道，但是騎樓部分我沒有照片，被告張貼系爭傳單前
    ，未曾向管委會反應大廈規約關於管理委員的消極資格需要
    修正，而且被告是承租戶，不是區分所有權人，除非有委任
    狀，否則無權參加區分所有權人會議等語明確（A7卷第22頁
    反面至第28頁反面）。
  3.再者，證人丁○○○於本院審理時證稱：我是金龍大廈住戶
    ，擔任金龍大廈管委會委員多年。98年12月20日開金龍大廈
    區分所有權人會議前後幾天，確實時間我忘記了，我在金龍
    大廈停車場前有聽被告說到交保的事情，現場很多人在，被
    告好像說乙○○竊盜、偷車還是什麼的。我們每月都有開管
    委會，金龍大廈住戶（不限區分所有權人）如果有意見都可
    以在管委會開會時當場反應，我們也有意見箱都可以反應，
    我擔任委員期間，被告未曾反應關於大廈任何事情，也沒有
    提及大廈規約有何不妥之處等語明確（A7卷第31至33頁）。
  4.另證人丙○○於警詢、偵查及本院審理時證稱：我與乙○○
    、被告都認識，鄰居關係，見面會打招呼，沒有仇恨。我是
    金龍大廈所在之意誠里巡守隊隊員，98年12月18日晚上10時
    30分許，我和己○○巡邏經過金龍大廈時，在金龍大廈樓下
    停車場柱子，發現系爭傳單，我看到傳單，我認為傳單上的
    意思指現任主委有竊盜前科，因為傳單上寫主委，當時主委
    就是乙○○，我就馬上打電話請乙○○下來，打完電話，我
    看見被告從自強三路36巷22號意誠里社區發展協會的房子裡
    走出來，他當時手上拿著與張貼內容相同的文宣，被告以為
    我要撕傳單，指著我說：「你在幹麼」，並叫我不要將傳單
    撕下來，我回答我正在巡邏看到不實文宣，所以我就打電話
    給乙○○要他下來處理，乙○○下來後便與被告爭吵起來，
    乙○○說被告怎麼可以張貼不實文宣，被告說乙○○是竊盜
    怎麼可以擔任主委，說因為乙○○公佈他未付停車費，讓他
    沒面子，他要讓乙○○難看等語明確（A1卷第5 至6 頁，A2
    卷第34至35頁）。
  5.再佐以管委會中掌管大樓財務者，除主委外，財委亦為重要
    之管委會委員，此為一般人所是認，此由金龍大廈規約第8
    條亦將擔任財委之消極資格與主委同視，可見一般，則被告
    苟若如其所述，係因關心大樓財務管理者之人格，始張貼系
    爭傳單，意在促進管委會修正規約，則其傳單何以僅指明「
    主委」，被告所辯，顯然違反常理，不足憑採。
  (三)被告另辯稱：乙○○曾於95年間涉犯竊盜罪，被告縱有影射
    乙○○犯有竊盜前科，亦足認有相當理由確信其為真實，而
    無誹謗之犯意，且與公共利益有關云云。惟按言論自由為人
    民之基本權利，憲法第11條有明文保障，國家應給予最大限
    度之維護，俾其實現自我、溝通意見、追求真理及監督各種
    政治或社會活動之功能得以發揮，惟為兼顧對個人名譽、隱
    私及公共利益之保護，法律尚非不得對言論自由依其傳播方
    式為合理之限制，刑法第301 條第1 項及第2 項誹謗罪即係
    保護個人法益而設，為防止妨礙他人之自由權利所必要，符
    合憲法第23條規定之意旨，至刑法同條第3 項前段以對誹謗
    之事，能證明其為真實者不罰，係針對言論內容與事實相符
    者之保障，並藉以限定刑罰權之範圍，非謂指摘或傳述誹謗
    事項之行為人，必須自行證明其言論內容確屬真實，始能免
    於刑責，惟行為人雖不能證明言論內容為真實，但依其所提
    證據資料，認為行為人有相當理由確信其為真實者，即不能
    以誹謗罪之刑責相繩，亦不得以此項規定而免除檢察官或自
    訴人於訴訟程序中，依法應負行為人故意毀損他人名譽之舉
    證責任，或法院發現其為真實之義務，就此而言，刑法第31
    0 條第3 項與憲法保障言論自由之旨趣並無抵觸（司法院大
    法官會議解釋釋字第509 號解釋意旨參照）。準此，行為人
    就其發表言論所憑之證據資料，至少應有相當理由確信其為
    真實，倘無相當理由確信為真實，只憑主觀判斷而杜撰或誇
    大事實，而達於以言詞誹謗他人名譽之程度，仍無法主張不
    罰。查：被告於本院審理時堅稱其不知乙○○曾犯竊盜案件
    乙事；而乙○○95年間所涉犯竊盜案件業經臺灣高雄地方法
    院檢察署檢察官以95年度偵字第7503號為不起訴處分確定，
    有該95年度偵字第7503號不起訴處分書在卷可稽；再者，依
    卷附乙○○之全國前案紀錄表，亦未顯示其曾有因竊盜罪經
    法院判決有罪之前科紀錄，綜上，本件並無任何足認被告有
    相當理由確信其言論內容為真實之證據資料存在，自難依刑
    法第310 條第3 項規定而主張不罰，被告所辯委無足採。
  (四)按刑法誹謗罪係以意圖散布於眾，而指摘或傳述足以毀損他
    人名譽之事為其成立要件，行為人所指摘或傳述之事是否「
    足以毀損他人名譽」，應就被指述人之個人條件及指摘、傳
    述內容，以一般人之社會通念為客觀之判斷，如行為人所指
    摘、傳述之具體事實，足以使被指述人受到社會一般人負面
    評價判斷，則可認為足以損害被指述人之名譽；另按散布之
    文字倘依遣詞用字、運句語法整體以觀，或依其文詞內容所
    引發之適度聯想，以客觀社會通念價值判斷，如足以使人產
    生懷疑或足以毀損或貶抑被害人之人格聲譽，或造成毀損之
    可能或危險者，即屬刑法第310 條所處罰之誹謗行為。查：
    系爭傳單內容記載：「請問：大樓管委會？如有犯竊盜前科
    不名譽之罪？有資格當主委嗎？提問人：金龍大廈住戶啟甲○○」之內容觀之，已足以使人懷疑擔任金龍大廈管理委員
    會主任委員之乙○○犯有竊盜前科不名譽之罪，足以使社會
    一般人對於時任金龍大廈管理委員會主任委員乙○○之人格
    聲譽產生負面評價，且被告張貼系爭傳單於金龍大廈管理室
    公佈欄、管理室門口、1 樓電梯旁、停車場柱子等處，顯係
    基於散布於眾之意圖，而以散布文字之方式，指摘傳述足以
    毀損乙○○名譽之事甚明。
  (五)另被告表示證人己○○於警詢之陳述不實，而聲請傳喚其到
    庭，然己○○於警詢之陳述無證據能力，業如上述，則己○○之警詢陳述既未經本院採為證據，該聲請事項核與本件爭
    點無涉而無調查必要。
  (六)依上所述，本件被告散布文字誹謗之犯行，洵堪認定。
三、論罪科刑
  (一)核被告所為，係犯刑法第310 條第2 項之散布文字誹謗罪。
    被告於98年12月18日晚上10時許將系爭傳單張貼於金龍大廈
    管理室公佈欄、1 樓電梯旁、騎樓走道、管理室門口、停車
    場柱子等處，均係基於同一誹謗乙○○之目的所為之數個舉
    動，侵害之法益同一，且係在密切接近之時間、地點實施，
    各行為之獨立性極為薄弱，依一般社會健全觀念，在時間差
    距上，難以強行分開，在刑法評價上，應視為數個舉動之接
    續施行，應屬接續犯，而為包括之一罪。另乙○○稱被告另
    於98年12月20日，金龍大廈區分所有權人會議在祥鈺樓餐廳
    開會時亦散布系爭傳單，涉及誹謗，提起追加起訴，請求本
    院併予審判等語，然該部分與本件起訴之部分相距2 日，地
    點亦不相同，難認與本件起訴論罪部分有一罪之關係，且未
    經檢察官起訴，本院自難併予審酌，附此敘明。
  (二)爰審酌被告為有相當社會經歷之成年人，僅因與金龍大廈管
    委會間因停車費產生之爭執，率而張貼足以使社會一般人對
    於乙○○之人格聲譽產生負面評價之系爭傳單，守法意識顯
    然不足，貶損林在福於社會上之人格及地位，致其受有精神
    上之痛苦，被告行為誠屬可議，堅不與乙○○和解，犯後又
    否認犯行，態度非佳等一切具體情狀，量處如主文所示之刑
    ，併諭知易科罰金之折算標準。
據上論斷，應依刑事訴訟法第299 條第1 項前段，刑法第310 條
第2 項、第41條第1 項前段，刑法施行法第1 條之1 ，判決如主
文。
本案經檢察官戊○○到庭執行職務。
中    華    民    國    99    年    7     月    27    日
                  刑事第一庭    法  官  王淑惠
以上正本證明與原本無異。
如不服本判決應於收受判決後10日內向本院提出上訴書狀，並應
敘述具體理由。其未敘述上訴理由者，應於上訴期間屆滿後20日
內向本院補提理由書(均須按他造當事人之人數附繕本)「切勿逕
送上級法院」。
中    華    民    國    99    年    7     月    28    日
                                書記官  黃旭淑
附錄法條
刑法第310條
意圖散布於眾，而指摘或傳述足以毀損他人名譽之事者，為誹謗
罪，處 1 年以下有期徒刑、拘役或 5 百元以下罰金。
散布文字、圖畫犯前項之罪者，處 2 年以下有期徒刑、拘役或
1 千元以下罰金。
對於所誹謗之事，能證明其為真實者，不罰。但涉於私德而與公
共利益無關者，不在此限。

司法院資訊處製作；財團法人民間司法改革基金會備份。
